【裁判字號】    92,訴,535
【裁判日期】    970630
【裁判案由】    給付工程款
【裁判全文】
臺灣高雄地方法院民事判決               92年度訴字第535號
原      告  方文銀即陸鑫玻璃工程行
            多加建設有限公司
法定代理人  己○○
訴訟代理人  周村來律師
            周元培律師
被      告  丁○○
            乙○○
共      同
訴訟代理人  王進勝律師
            江雍正律師
            黃淑芬律師
當事人間請求給付工程款事件，經本院於民國97年6 月25日言詞
辯論終結，判決如下：
    主      文
被告丁○○應給付原告方文銀即陸鑫玻璃工程行新臺幣陸拾捌萬
壹仟肆佰玖拾壹元，及自民國九十二年一月十八日起至清償日止
，按年息百分之五計算之利息。
被告丁○○應給付原告多加建設有限公司新臺幣壹佰肆拾壹萬壹
仟肆佰零貳元，及自民國九十二年一月十八日起至清償日止，按
年息百分之五計算之利息。
確認被告丁○○與乙○○就高雄市○○○段三小段3670之2 地號
土地，權利範圍全部，暨其上建物高雄市○○○段三小段13228
建號房屋（即門牌號碼高雄市三民區○○○路248 號），於民國
九十一年五月十四日所為之買賣關係不存在。被告乙○○就上開
之土地及建物，由高雄市政府地政處三民地政事務所於民國九十
一年五月十七日以三地字第五六四九號收件，所為以買賣為原因
之所有權移轉登記應予塗銷。
被告丁○○應將位於高雄市○○○段三小段13228 建號房屋（即
門牌號碼高雄市三民區○○○路248 號），權利範圍全部，以原
告多加建設有限公司為抵押權人，辦理債權額為新台幣壹佰肆拾
壹萬壹仟肆佰零貳元之法定抵押權登記。
原告多加建設有限公司其餘之訴駁回。
訴訟費用由被告丁○○負擔五分之三，被告乙○○負擔五分之一
，餘由原告多加建設有限公司負擔。
本判決第一項於原告方文銀即陸鑫玻璃工程行以新臺幣貳拾貳萬
元，為被告丁○○供擔保後，得假執行。但被告丁○○如以新臺
幣陸拾捌萬壹仟肆佰玖拾壹元，為原告方文銀即陸鑫玻璃工程行
預供擔保後，得免為假執行。
本判決第二項於原告多加建設有限公司以新臺幣肆拾捌萬元，為
被告丁○○供擔保後，得假執行。但被告丁○○如以新臺幣壹佰
肆拾壹萬壹仟肆佰零貳元，為原告多加建設有限公司預供擔保後
，得免為假執行。
原告多加建設有限公司其餘假執行之聲請駁回。
  事  實
壹、程序部分：
一、按訴狀送達後，原告不得將原訴變更或追加他訴，但被告同
    意者不在此限；被告於訴之變更或追加無異議，而為本案之
    言詞辯論者，視為同意變更或追加，民事訴訟法第255 條第
    1 項第1 款、第2 項定有明文。本件原告多加建設有限公司
   （下稱多加公司）起訴時，原係請求被告丁○○給付新臺幣
   （下同）3,011,961 元，而於民國97年6 月25日變更聲明為
    (一)被告丁○○應給付原告多加公司2,919,461 元，及自92年
    1 月18日起至清償日止，按年息百分之五計算之利息。(二)先
    位聲明：確認被告丁○○與乙○○就高雄市○○○段三小段
    3670之2 地號土地，權利範圍全部（下稱系爭土地），暨其
    上建物高雄市○○○段三小段13228 建號，即門牌號碼高雄
    市三民區○○○路248 號之房屋（下稱系爭房屋），於91年
    5 月14日所為之買賣關係不存在。被告乙○○就系爭土地及
    房屋建物，由高雄市政府地政處三民地政事務所於91年5 月
    17日以三地字第5649號收件，所為以買賣為原因之所有權移
    轉登記應予塗銷。備位聲明：被告間就系爭房屋及土地，於
    91年5 月20日，以買賣為原因所為之所有權移轉登記應予塗
    銷，並回復登記予被告丁○○所有。(三)被告應將系爭房屋，
    以原告多加公司為抵押權人，辦理債權額為2,919,461 元之
    法定抵押權登記。(四)聲明第1 項部分願供擔保，請准宣告假
    執行。被告均無異議而為本案之言詞辯論，訴之追加及變更
    依法尚無不合，先予敘明。
貳、實體部分：
一、原告方文銀即陸鑫玻璃工程行起訴主張：伊於90年6 月承攬
    被告丁○○所有系爭房屋之玻璃展示櫃工程，工程總價款為
    681,491 元，伊已依約完工，且由被告丁○○使用中，惟被
    告丁○○尚未給付上述工程款681,491 元，為此，爰依承攬
    之法律關係，提起本件訴訟。並聲明：(一)被告丁○○給付原
    告方文銀即陸鑫玻璃工程行681,491 元及自支付命令送達之
    翌日起至清償日止，按年息百分之五計算之利息。(二)願供擔
    保，請准宣告假執行。
二、原告多加公司起訴主張：(一)被告丁○○於89年10月間系爭房
    屋與伊簽訂房屋委託興建契約書（下稱系爭契約），由伊負
    責施作系爭房屋外牆拆除、重新施作、安裝電梯、增建5 樓
    及安裝門窗等工程（下稱系爭工程）。雙方原約定工程款為
    398 萬元，事後因被告丁○○追加工程共6 次，追加工程款
    共為4,416,662.8 元（下稱追加工程），扣除被告丁○○已
    給付之200 萬元現金、已兌現80萬元支票及尚未兌現之250
    萬元支票，另再扣除雙方約定減少之部分84,700元、第1 次
    追加工程部分之原有樓梯大理石重新貼磁磚42,500元及第2
    次追加工程部分之屋頂假山流水50,000元，被告丁○○尚積
    欠原告多加公司追加部分之工程款共2,919,462.8 元未付，
    屢經催討均無結果，為此爰依系爭工程合約及承攬之法律關
    係，請求被告丁○○給付2,919,461 及自支付命令送達之翌
    日起至清償日止，按年息百分之五計算之利息。(二)詎被告丁○○為逃避上開債務，竟與被告乙○○通謀而為虛偽意思表
    示，於91年5 月14日將系爭土地及房屋，以買賣為原因登記
    與被告乙○○，並於同年5 月20日完成所有權移轉登記。然
    被告丁○○與乙○○間並無債權債務關係存在，亦無買賣價
    金之交付，上開買賣契約及移轉登記行為乃通謀虛偽意思表
    示，以遂行脫產目的，自應屬無效，且已侵害原告多加公司
    之權利，被告丁○○怠於向被告乙○○請求塗銷登記，爰依
    侵權行為之法則，及民法第242 條行使代位權，請求被告乙○○塗銷所有權移轉登記。又若認被告間所訂立之買賣契約
    非屬通謀虛偽意思表示，則因被告丁○○除上開房地外，已
    無其他財產以清償債務，故其所為之買賣及所有權移轉登記
    行為，使其整體財產減少，自有害及債權，原告多加公司自
    得依民法第244 條之規定，撤銷被告間上開買賣之債權行為
    及移轉登記之物權行為，並請求被告乙○○塗銷上開不動產
    之移轉登記。(三)被告丁○○就與原告多加公司就系爭房屋訂
    立重大修繕之承攬契約，且上開建物於90年9 月5 日之前為
    6 次追加工程，並於90年12月間全數完工，為此，依民法第
    513 條之規定，原告多加公司就系爭房屋應有法定抵押權存
    在，惟被告丁○○將系爭房屋於90年12月10日設定抵押權予
    台灣土地銀行股份有限公司，復於91年5 月20日移轉登記予
    被告乙○○，然因上開民法第513 條之規定法定抵押權之登
    記及抵押權之追及效力，原告多加公司自得請求被告辦理法
    定抵押權之登記。爰聲明：(一)被告丁○○給付原告多加公司
    2, 919,461元及自支付命令送達之翌日起至清償日止，按年
    息百分之五計算之利息。(二)先位聲明：求為判決如主文第3
    項所示；備位聲明被告乙○○應就系爭房屋及土地，其於91
    年5 月20日高雄市三民區地政事務以買賣原因之所有權移轉
    登記應予塗銷，並回復登記予被告丁○○所有。(三)被告應將
    系爭房屋以原告多加建設有限公司為抵押權人，辦理債權額
    為2,919,461 元之法定抵押權登記。(四)就聲明第1 項部分願
    供擔保，請准宣告假執行。
三、被告則以：(一)被告丁○○與原告多加公司於89年10月9 日簽
    立系爭契約，約定工程總價398 萬元，被告丁○○於簽約後
    ，隨即交付原告200 萬元工程款，餘款待完工交屋後2 個月
    付清，雙方並約定應於90年4 月完工。詎原告多加公司遲未
    完工，並以展示櫃及廚房流理台等部分非原工程契約範圍，
    要求追加工程款，被告丁○○遂再給付80萬元，然原告多加
    公司收受追加工程款後仍未如期完工，並要求被告丁○○開
    立票據，被告丁○○遂交付金額各為50萬元之支票5 紙予原
    告多加公司，然因原告多加公司就系爭房屋修繕工程並未完
    工，是被告丁○○遂拒絕給付上開票款。再者，被告丁○○
    從未與原告多加公司簽訂任何追加工程合約，是原告多加公
    司所施作之工程，除系爭契約載明之裝修工程外，被告丁○○僅有同意追加展示櫃、廚房流理台及和室等工程，其餘原
    告多加公司主張追加工程之部分，係因原告多加公司在施工
    過程毀損系爭房屋原有裝潢及設備所致，本即應由原告多加
    公司負責修復，並非被告丁○○同意原告多加公司追加工程
    。此外，原告多加公司提出之6 份追加工程報價單，被告丁○○並未見過，是此，原告多加公司求追加工程之工程款，
    並無理由。(二)再者，被告丁○○未與原告方文銀即陸鑫玻璃
    工程行訂立任何承攬契約，亦未曾要求原告方文銀即陸鑫玻
    璃工程行進行施工，且原告方文銀即陸鑫玻璃工程行提出之
    估價單8 紙，被告丁○○均未見過，是此，被告丁○○自無
    給付原告方文銀即陸鑫玻璃工程行工程款之義務。況原告方
    文銀即陸鑫玻璃工程行所稱之展示櫃部分，已包含被告丁○○給付予原告多加公司之上述80萬元之追加工程款內，被告
    丁○○自無再給付之義務。(三)系爭房屋之修繕非屬對建築物
    工作物之重大修繕，是此，原告多加公司主張依法得請求法
    定抵押權之登記，實無理由。此外，按修正前民法第513 條
    規定之承攬人之法定抵押權之發生不以登記為生效要件，89
    年5 月5 日施行之民法第513 條第1 項乃將承攬人之抵押權
    改為登記生效主義，以兼顧定作人之債權人及承攬人之權益
    。系爭房屋整修工程，姑不論承攬工程之金額多少，以及是
    否屬於重大修繕，惟原告多加公司與被告丁○○係於89年10
    月9 日簽訂契約，係民法債權修正施行後，依修正後民法第
    513 條第1 項之規定，原告多加公司既未登記法定抵押權，
    依民法第758 條規定，自不生法定抵押權效力，縱原告多加
    公司有承攬債權存在，亦僅為一般普通債權，是原告多加公
    司請求登記法定抵押權存在，當無理由。(四)原告多加公司另
    主張被告就系爭房屋及土地買賣為通謀虛偽表示意思表示云
    云，並非事實。本件被告丁○○以約2,000 萬元購買系爭房
    屋後，向台灣中小企業銀行貸款1,650 萬元塗銷前手設定之
    抵押權，嗣後被告丁○○因裝修房屋需款，遂再向土地銀行
    前金分行貸款1, 900萬元，設定2,280 萬最高限額抵押權，
    先行清償台灣中小企業銀行貸款並塗銷該抵押權設定，嗣因
    原告多加建設遲未完成工程，被告丁○○無法在系爭房屋內
    經營古董店，且當時身體不佳多次進出醫院，因而無力償還
    繳納貸款利息及償還本金，遂於91年5 月間將系爭房屋以
    1,900 萬元出售予客戶黃連弟之配偶即被告乙○○，雙方協
    議由被告乙○○承接貸款債務1,900 萬元，此有買賣契約書
    為憑，而被告丁○○移轉系爭房屋及土地所有權予被告乙○○後，隨即向土地銀行前金分行申請變更債務人，因土地銀
    行不同意，遂未變更抵押權設定義務人，然雙方買賣交易確
    為真正。(五)原告多加公司就系爭工程施工有不完全給付之情
    ，是就原告多加公司所得請求之範圍內主張抵銷瑕疵修復3
    99,210元及電梯主機板更換之費用13萬元等語置辯。爰均聲
    明：(一)原告之訴及假執行之聲請均駁回。(二)如受不利判決，
    願供擔保，請准免為假執行。
四、本件爭點為：
  (一)原告方文銀即陸鑫玻璃工程行向被告丁○○請求給付工程款
    681,491 元，有無理由？
  (二)原告多加公司就系爭工程，向請求被告丁○○給付積欠之追
    加6 次工程款2,919,461 元，有無理由？
  (三)被告間就系爭房屋及土地所為之買賣行為及移轉所有權之物
    權行為，是否為通謀虛偽意思表示而屬無效？原告多加公司
    訴請撤銷被告間就系爭房屋及土地所為之債權行為及所有權
    移轉行為有無理由？
  (四)原告多加公司請求被告就系爭房屋在被告丁○○應給付之承
    攬報酬額內為法定抵押權之登記，是否有理？
五、本院判斷如下：
  (一)原告方文銀即陸鑫玻璃工程行請求被告丁○○給付之工程款
    681,491 元，有無理由？
  1.原告方文銀即陸鑫玻璃工程行確有在系爭房屋內施做玻璃展
    示櫃工程，工程款共681,491 元，且已完工等情，為被告丁○○所不否認，且原告方文銀即陸鑫玻璃工程行並提出估價
    單等資料可參（見本院B 卷9-13頁），且據證人庚○○到庭
    證述：「我是去被告（指被告丁○○）熱河街與中華路口的
    房子工作認識兩造的，我是做木作工程。我是原告陸鑫玻璃
    工程行找我去做展示櫃」、「（提示卷附原告提出之現場櫥
    櫃照片？）對，這些櫥櫃都是我做的。因為展示櫃木作部分
    我是向陸鑫玻璃工程行的丙○○請款‧‧‧」、「（提示卷
    附原告陸鑫玻璃工程行提出之估價單中，木作部分是否由你
    承作﹖）木作部分都是我施作的。估價單上面的玻璃我可以
    確定是陸鑫玻璃工程行作的，因為施工期間我們必須互相配
    合。整個展示櫃的圖是陸鑫玻璃工程行提供的，陸鑫的丙○○有跟我說，他有把圖給被告（指被告丁○○）看過」等語
    （見本卷B 第111 頁），是此部分事實，應可認定。
  2.被告丁○○雖抗辯伊未與原告方文銀即陸鑫玻璃工程行訂立
    任何契約，且原告方文銀即陸鑫玻璃工程行施作之展示櫃部
    分，應包含於伊已給付予被告多加公司之80萬元追加工程內
    云云。按當事人主張有利於己之事實者，就其事實有舉證之
    責任。但法律別有規定，或依其情形顯失公平者，不在此限
    。民事訴訟法第277 條定有明文。又原告於起訴原因已有相
    當之證明，而被告於抗辯事實無確實證明方法，僅以空言爭
    執者，當然認定其抗辯事實之非真正，而應為被告不利益之
    裁判（最高法院18年上字第1679號判例要旨參照）。雖原告
    方文銀即陸鑫玻璃工程行就施作上開展示櫃部分確未與被告
    丁○○簽訂任何書面契約，然承攬契約之成立，無須任何方
    式，為不要式之諾成契約，是此，要難以雖原告方文銀即陸
    鑫玻璃工程行未簽訂承攬書面契約，即認渠等間未有承攬關
    係，先予敘明。被告丁○○抗辯原告方文銀即陸鑫玻璃工程
    行施作展示櫃部分應包括在伊給付予原告多加公司80萬元追
    加工程款部分云云。雖被告多加公司並不否認有收受被告丁○○交付之80萬元工程款，然被告多加公司否認上述80萬元
    部分有包括原告方文銀即陸鑫玻璃工程行施作之展示櫃部分
    ，是此部分之事實，自應由被告丁○○負責證明，然被告丁○○對於伊交付予原告多加公司之80萬元有包括原告方文銀
    即陸鑫玻璃工程行施作之部分乙節，迄今並未提出證據證明
    ，則被告丁○○上開辯解，要難採信。此外，觀之被告多加
    工程提出之追加工程報價單及明細（見本卷B 第14-23 頁）
    ，僅在第2 次追加工程報價單上有列2 樓有施作展示櫃台1
    式，然原告方文銀即陸鑫玻璃工程行在系爭房屋1 、2 、4
    及5 樓層內共施作展示櫃35台一事，為被告丁○○所不否認
    ，是此，原告方文銀即陸鑫玻璃工程行施作展示櫃之位置及
    數目與上述工程報價單上所列之位置及數目，並不相符。準
    此，原告方文銀即陸鑫玻璃工程行施作之展示櫃應非上述第
    2 次追加工程報價單上記載之展示櫃自明。
  3.此外，證人甲○○亦證述原告方文銀即陸鑫玻璃工程行施作
    之部分與原告多加公司承攬系爭房屋之工程無關，其證稱：
    「（當時如何引薦丙○○認識被告丁○○？）當初被告（指
    被告丁○○）於工程中的1 樓不鏽鋼窗戶強化玻璃部分那是
    丙○○即原告方文銀的配偶所施作，後來是被告丁○○要求
    施作玻璃櫃，問我有無施作玻璃櫃的人，我就問丙○○，是
    否會施作，丙○○說會，也有繪製2 樓的現場配置圖、各個
    玻璃櫃位置圖，丙○○繪製好圖後、就估價，我就向丙○○
    說你直接向被告丁○○報價，報價完之後施作情形，我只有
    知道他們已經說好要做，陸續當中他們追加事情我都知道，
    我並沒有向被告丁○○要求玻璃櫃的報酬，有代轉告丙○○
    可向被告丁○○領款‧‧‧原告多加公司與被告丁○○之間
    契約，並沒有製作玻璃櫃此項目」等語（見本院卷E 第20頁
    ）。是此，綜合上述卷證資料，可認原告方文銀即陸鑫玻璃
    工程行就施作上述展示櫃工程部分，確實有與被告丁○○成
    立承攬契約之合意，是被告丁○○上開辯解，為無理由。
  4.按稱承攬者，謂當事人約定，一方為他方完成一定之工作，
    他方俟工作完成，給付報酬之契約；報酬應於工作交付時給
    付之，無須交付者，應於工作完成時給付之，民法第490 條
    第1 項、第505 條第1 項分別定有明文。查：上述展示櫃部
    分原告方文銀即陸鑫玻璃工程行既已完工，且經被告丁○○
    使用，揆諸前揭規定，被告丁○○自應依約給付工程款。從
    而，原告方文銀即陸鑫玻璃工程行本於承攬契約之法律關係
    ，請求被告丁○○給付尚未給付之工程款681,491 元，洵屬
    有據。
  5.按給付無確定期限者，債務人於債權人得請求給付時，經其
    催告而未為給付，自受催告時起，負遲延責任。其經債權人
    起訴而送達訴狀，或依督促程序送達支付命令，或為其他相
    類之行為者，與催告有同一之效力。遲延之債務，以支付金
    錢為標的者，債權人得請求依法定利率計算之遲延利息；應
    付利息之債務，其利率未經約定，亦無法律可據者，週年利
    率為百分之5 ，民法第229 條第2 項、第233 條第1 項前段
    及第203 條分別定有明文。查：本件被告丁○○對於原告方
    文銀即陸鑫玻璃工程行應為之前開給付，雖無確定期限，惟
    被告丁○○既經原告提起民事訴訟而送達支付命令繕本狀，
    依民法第229 條第2 項之規定，自應自支付命令繕本送達之
    翌日即92年1 月18日起，負遲延責任，自屬有理。
  6.綜上所陳，原告方文銀即陸鑫玻璃工程行本於承攬契約之法
    律關係，請求被告丁○○給付681,491 元及自92年1 月18日
    起至清償日止，按週年百分之5 計算之利息，洵屬有據，應
    予准許。
  (二)原告多加公司得否就系爭工程及追加工程向被告丁○○請求
    工程款？若可，金額為何？
    被告丁○○雖辯稱：上述系爭房屋之6 次追加工程部分，伊
    並未與原告多加公司成立承攬契約，亦即系爭房屋修繕工程
    部分，伊僅有同意主工程398 萬元及追加展示櫃、廚房流理
    台部分，是此，原告多加公司其餘請求之款項係因原告多加
    公司施工過程毀損系爭房屋原有裝潢及設備所致，此部分，
    自應由原告多加公司負責修復，且原告多加公司並未依約完
    成系爭房屋之整修工程，伊自得拒絕付款云云置辯。是本院
    首應審被告丁○○是否有同意追加工程。經查：
  1.依系爭契約第6 條約定：「工程變更：甲方（指被告丁○○
    ）對本工程有隨時變更計畫及增減工程數量之權，乙方（指
    原告多加公司）不能異議。對於增減數量，雙方參照本合約
    所訂單價算增減之，惟有新增工程項目時，得由雙方依市價
    協議，補充單價，倘因甲方變更計畫，乙方需廢棄已完成工
    程之一部分時，參照本合約所訂單價比例給付之，已到場之
    材料，經甲方清點後由乙方負責退出；不能退還之材料，由
    雙方協調解決」等語。是此，依上述約定，被告丁○○對於
    系爭房屋之修繕，確有可隨時要求原告多加公司新增施工項
    目之權，且依上述約定，若有新增工作項目時，僅需雙方協
    議依市價補充單價即可，並無要求就施工新增項目雙方需另
    簽訂契約之約定，佐以承攬契約之成立，本無須任何方式，
    而係不要式之諾成契約。是此，自難以原告多加公司提出之
    追加工程報價單上未有被告丁○○之簽章，遽認被告丁○○
    並未要求原告多加公司，就系爭房屋之修繕追加工程，先予
    敘明。
  2.再者，經本院就原告多加公司是否有按系爭契約之工程報價
    單整修擴建系爭房屋等情送高雄市建築師工會鑑定，就關於
    主工程與上述6 次追加工程報見單有無重覆施工一事，經該
    會鑑定後，主工程部分僅有第26工項騎樓不鏽鋼拒馬3 〞吋
    與第6 次追加工程四、2 工項重疊，此有該會95年2 月20日
    鑑定案號第0000000 號鑑定報告書可參（外放），可認即主
    工程與原告多加公司主張之6 次追加工程部分，幾近乎無重
    複施工之情，參以主工程工程款為398 萬元，而原告多加公
    司提出上述6 次追加工程款部分高達440 餘萬元，已超過主
    工程原告多加公司可向被告丁○○請求之工程款，倘被告丁○○當時確實未同意就系爭房屋之修繕追加部分工程，衡情
    ，原告多加公司應不會恣意施作工程費用遠高於主工程之追
    加工程自明。佐以，被告丁○○雖辯稱追加工程部分大多係
    原告多加公司施工過程毀損系爭房屋原有裝潢及設備所致云
    云。惟觀之原告多加公司提出之追加工程報價單，其上記載
    之項目包括：施作2 至5 樓地磚打除及鋪設、施作浴室與廁
    所（包括其內設備配件）、和室及花台等工程之施作，上開
    施作項目除大多與主工程項目不同外，亦非全然為被告丁○○抗辯係修復系爭房屋原有裝潢及設備所需之施工項目。參
    以主工程工程報價單備考欄上有記載「2 至5 樓舊有地磚及
    廁所保留不作」等語，可認雙方訂定系爭契約時，原告多加
    公司本知系爭房屋2 至5 樓舊有地磚及廁所等區域並非在主
    工程之施工範圍，衡情，原告多加公司既然為專業之建設公
    司，其本會評估在施作主工程時，是否會造成系爭房屋原有
    裝潢及設備之破壞，亦即原告多加公司在施作主工程時，理
    當會作防護工作避免或減低造成系爭房屋原有裝潢及設備之
    破壞自明。簡言之，原告多加公司不可能在明知主工程範圍
    未包括2 至5 樓舊有地磚及廁所之情下，竟在施工過程中造
    成需以遠高於主工程費用之修護費用來修繕2 至5 樓之地磚
    及廁所。是此，被告丁○○上開辯解，應與實情有違。
  3.又主工程工程款為398 萬元，被告丁○○已支付200 萬元，
    並有另外支付80萬元及開立5 張支票金額共250 萬元予原告
    多加公司等情，為被告丁○○所不否認。倘被告丁○○確未
    同意除展示櫃及廚房流理台以外之追加工程，亦即被告丁○○僅同意追加80萬元工程款，則被告丁○○就系爭房屋之修
    繕應僅需負擔478 萬元工程款（398 萬元+80 萬元＝478 萬
    元），為何被告丁○○要支付高達530 萬元（200 萬元+80
    萬元+250萬元＝530 萬元）之工程款予原告多加公司？綜上
    各情，被告丁○○應有同意追加系爭房屋上述6 次追加修繕
    工程自明，是其上開辯解，不足採信。
  (三)原告多加公司得向被告丁○○請求之工程款為何？
  1.主工程部分：
  (1)主工程部分之工程款共為398 萬元一事，為被告丁○○及原
    告多加公司所不爭執，復有系爭契約、付款辦法及工程報價
    單等資料可參（見本院卷B 第52-56 頁，此部分事實應可認
    定。本院即應進一步審究原告多加公司是否得請求全部主工
    程工程款398萬元。
  (2)依系爭契約第17條約定：「工地驗收：工程全部完竣，經監
    工人員初驗合格後，再由甲方派員會同建築師覆驗，認為合
    格，方作正式驗收，甲方驗收時，如發現與規定不符者，乙
    方需依照甲方指示，即行修正後甲方認為合格才算完成‧‧
    ‧」等語，依上述約定，被告丁○○與原告多加公司就系爭
    房屋修繕工程之驗收，係約定先經監工人員完成初驗後，再
    由被告丁○○會同建築師覆驗，亦即雙方並未要求驗收完成
    需簽訂驗收文件始可。被告丁○○雖抗辯系爭房屋修繕工程
    未完工云云，惟倘原告多加公司就系爭房屋承攬工程確實未
    完成施工，則被告丁○○為確保自身之權益，理當會請求原
    告多加公司盡速完成工程或對原告多加公司採取法律救濟途
    徑，然被告丁○○迄今並未提出伊有對原告多加公司為上開
    舉動之證明。是此，被告丁○○辯稱原告多加公司並未完成
    系爭房屋之承攬工程云云，是否為真，即有可疑。佐以，經
    本院分別於95年2 月6 日及同年5 月29日至系爭房屋勘驗時
    ，被告丁○○均有在場，且表示伊有居住於內，而依現場照
    片顯示，被告丁○○在系爭房屋內之展示櫃及木櫃上確有擺
    放大量玉器、陶瓷等物，且浴室及餐廳亦有放置日常用品之
    情，可認被告丁○○確有居住在系爭房屋，且長達一段時日
    自明，此有本院勘驗筆錄及照片附卷可參（見本院卷B 第18
    8-189 、202-248 頁、第285 -290頁）。參以被告丁○○並
    不否認原告多加公司主張伊最遲於91年1 月即搬入系爭房屋
    內居住一事，既然被告丁○○於91年1 月即搬入系爭房屋，
    且伊在原告多加公司提起本件給付工程款訴訟即92年1 月之
    前，從未對原告多加公司主張系爭房屋之承攬工程並未完工
    ，實可認原告多加公司應有完成雙方約定之承攬工程自明。
    是此，被告丁○○抗辯系爭工程未完工云云，應非實情，要
    難採信。
  (3)承前所述，既然原告多加公司依約完成系爭房屋之承攬工程
    ，且被告丁○○對於主工程之各工程項目部分，原告多加公
    司確有施作乙節亦不否認，則原告多加公司本得基於承攬契
    約關係，向被告丁○○請求主工程之398 萬元工程款灼然。
    雖依上述鑑定報告書，系爭房屋現況與主工程記載之某些工
    程項目不致相符，惟如所述，既然被告丁○○並不否認原告
    多加公司已依主工程報價單上記載之工程項目施工完畢，且
    事後原告多加公司有依伊指示修改主工程項目，致系爭房屋
    現況與報價單上項目不同，，且參以雙方簽訂之系爭契約第
    6 條約定：「工程變更：‧‧‧倘因甲方變更計畫，乙方需
    廢棄已完成工程之一部分時，參照本合約所訂單價比例給付
    之‧‧‧」等語。是此，依上開約定之內容，對於已完成之
    工程，縱事後有變更，被告丁○○仍應支付已完成部分之工
    程款自明。準此，尚難以系爭房屋現況與主工程記載之某些
    工程項目不致相符，即認被告丁○○無須負擔此部分工程款
    ，附此敘明。
  2.追加工程部分：
  (1)原告多加公司就伊有施作6 次追加工程部分，固提出追加工
    程報價單6 紙，而原告多加公司與被告丁○○就上述6 次追
    加工程之工作項目究有有何主張或抗辯，詳如附表所示，本
    院即先判斷上述6 次追加工程報價單上記載之工作項目，原
    告多加公司是否均有施作。
  (2)關於系爭建物與上述6 次追加工程報見單之工程項目是否相
    符一事，據上述鑑定報告書記載：第1 追加工程之工程項目
    第8 項、第9 項與現況不符、第2 追加工程之工程項目第1
    項、第2 項、第3 項、第5 項、第8 項與現況不符、第3 追
    加工程之工程項目5 項及6 項與現況不符、第4 追加工程之
    工程項目第2.5 項、第7 項與現況不符、第5 追加工程之工
    程項目與現況不符、第6 追加工程工程項目第1.1 項 、第1
    .2 項 、第2.1 項、第4.2 項、第7 項電梯加自動下滑裝置
    、附表1 之1 樓不鏽鋼雨庇與現況不符之情等語。是就上述
    與現況不符之部分，原告多加公司得否請求工程款，本院分
    述如下：
  (3)原告多加公司請求第1 追加工程之工程項目第8 項：2 至5
    樓舊地坪重貼磁磚部分共187, 000元部部分：查此部分與第
    5 次追加工程報價單上記載施作項目為地磚泥工工程、磁磚
    材料、水泥砂材料、鋪地磚等工資項目顯係相同之工程，且
    原告多加公司就上述2 筆項目並非相同施工項目一事，並未
    提出證明，是原告多加公司此部分請求，自無理由，不應准
    許。至第1 追加工程之工程項目第9 項：原有樓梯大理石重
    貼磁磚部分共42,500元，原告多加公司不再請求，是此部分
    無庸審究。
  (4)原告多加公司請求第2 追加工程之工程項目第1 項：屋頂假
    山流水部分共50,000元，因其已表示不再請求此部分，是此
    部分亦無庸審究。至原告多加公司請求第2 追加工程之工程
    項目第2 項：6 樓追加花台部分共30,000元部分。查系爭房
    屋現況並無此項工程，雖原告多加公司主張當初有施作，但
    因被告丁○○認為可能會漏水，所以打掉云云，且證人甲○○及戊○○亦證述上開工程本有施作，係因被告丁○○要求
    修改始與現況不符云云，惟甲○○及戊○○均曾任職與原告
    多加公司，是渠等之證詞當有迴護原告多加公司之可能，又
    原告多加公司並未提出其他證據證明伊確有施作上述6 樓追
    加花台部分，是原告多加公司此部分請求，同無理由，應予
    駁回。原告多加公司請求第2 追加工程之工程項目第3 項：
    太陽能熱水器部分共45,000元。經查：系爭房屋現況雖無此
    設備，然被告丁○○並不否認原告多加公司確有施作此部分
    工程，則原告多加公司請求此部分工程款，自有理由。原告
    多加公司請求第2 追加工程之工程項目第5 項：地下室至5
    樓輕鋼架石膏天花板共99,000元部分。經查：依上述鑑定報
    告，系爭房屋現況為pvc 天花板，並非輕鋼架石膏天花板，
    且pvc 天花板工程，原告多加公司有於第4 次追加工程3 之
    1 項目中請求，又原告多加公司提供之照片並無法判斷出系
    爭房屋曾施作輕鋼架石膏天花板之情，是此，原告多加公司
    並未提出其他證據證明伊原有施作上述石膏天花板，是其此
    部分請求，當無理由，應予駁回。原告多加公司請求第2 追
    加工程之工程項目第8 項：2 及3 樓和室部分共240,000 元
    。經查：依系爭房屋現況3 樓並非和室，然被告丁○○並不
    否認原告多加公司確曾施作3 樓和室之工程，則原告多加公
    司請求此部分工程款，則有理由，應予准許。
  (5)原告多加公司請求第3 追加工程之工程項目第5 項：國字型
    門牌號碼及第6 項國字型門牌號碼（大）部分共9,050 元。
    經查：依系爭房屋現況雖無上述設施，然被告丁○○並不否
    認原告多加公司確有施作上述工程項目，則原告多加公司請
    求此部分工程款，洵屬有理。
  (6)原告多加公司請求第4 追加工程之工程項目第2.5 項：浴廁
    外牆打底粉光油水泥漆部分請求50,396元。經查，依上述鑑
    定報告書，浴廁外牆現況為壁磚為25＊30磁磚，承前所述，
    甲○○及戊○○之證述無法作為有利於原告多加公司之唯一
    證據，且原告多加公司提出之照片，除無法證明為系爭房屋
    當初修繕過程之實際拍攝照片外，亦無法判斷出浴廁外牆確
    有粉刷粉光油水泥漆之情。是此，依原告多加公司之主張尚
    無法證明伊有施作浴廁外牆打底粉光油水泥漆工程，是其此
    部分請求，並無理由。原告多加公司請求第4 追加工程之第
    7 項：騎樓天花板油漆（工＋料）部分6,850 元部分。經查
    因系爭房屋現況無法比對原告多加公司有無施作此項工程，
    承前所述，原告多加公司提出之照片亦無法證明伊確有施作
    上開工程項目，是其此部分請求，並無理由。原告多加公司
    請求第4 追加工程之第7 項：6F更改油性漆（工＋料）24,
    000 元部分。經查：此部分油漆工程本已包括在主工程工程
    項目第25工程項目內，雖油漆種類有變更，然原告多加公司
    並無法證明伊在施作本項油性漆之前已有按照主工程合約施
    作完畢第25項工程項目部分，且原告多加公司亦無提出就此
    變更材料部分，雙方有合意辦理增加單價之情，是此，就此
    部分，原告多加公司僅得依主工程向被告丁○○請求，準此
    ，原告多加公司此部分請求，尚屬無理。
  (7)原告多加公司請求第5 次追加工程之工程項目共416,553 元
    部分。經查：依鑑定報告書認第5 次追加工程與第1 次追加
    工程8 項工項重疊，承前所述，本院認定原告多加公司就第
    1 次追加工程之第8 項部分，應不得重複請求，反言之，就
    第5 次追加工程工程項目416,553 元，原告多加公司自得向
    被告丁○○請求給付。
  (8)原告多加公司請求第6 追加工程之工程項目第1.1 項緊急插
    座及燈管線路共18,000元、第7 項電梯加自動下滑裝置共50
    ,000 元 、1 樓不鏽鋼雨庇部分14,300元部分。經查：因系
    爭房屋現況無法比對上開項目是否有施作，且原告多加公司
    對伊無施作上述工程亦無法提出證明，以實其說，是其此部
    分請求，均無理由。至原告多加公司請求第6 追加工程之工
    程項目第2.1 項：石子＋工資部分請求15,480元，然本項工
    資及材料究用於何處請款單上並未載明，雖原告多加公司主
    張係用於1 樓騎樓窗台，惟如前述，原告多加公司提出之照
    片並無法證明系爭房屋施工過程實際拍攝照片，字甲○○之
    證詞並無法作為有利於原告多加公司之唯一證據，既然原告
    多加公司未能證明伊有施作此部分工程，則伊此部分請求，
    自無理由。至原告多加公司請求第6 追加工程之工程項目第
    4.2 項：騎樓不鏽鋼拒馬部分請求15,000元部分。經查：依
    系爭房屋現況，系爭房屋騎樓不鏽鋼拒馬設有1 座，且此項
    工項與主工程第26項重疊，雖原告多加公司主張該項部分主
    工程中備註欄中已追減，而重新於第6 次追加工程中施作云
    云，然原告多加公司就上開不鏽鋼拒馬部分已從主工程請款
    中扣除一事，並未提出證據證明上情，參以上述第6 次追加
    工程第4.2 項與主工程第26項記載之騎樓不鏽鋼拒馬單價均
    為15,000元，可認應為相同尺寸之物，是被告丁○○抗辯有
    重複請款等語，應堪採信，是原告多加公司就第6 次追加工
    程第4.2 項騎樓不鏽鋼拒馬請求15,000元，誠屬無理，應予
    駁回。
  (9)被告丁○○抗辯：原契約約定不做，因原告多加公司施工錯
    誤，致系爭房屋原有設備及裝潢毀損，此部分應由原告多加
    公司負責回復原狀部分云云，是否有理？
  被告丁○○就第1 次追加工程部分第2-7 項、第11-12 項；
    第2 次追加工程第6 、13項；第3 次追加工程第2 、3 項；
    第4 次追加工程第1.2 項原浴室抽風機、第2.3 項柱墩原洗
    石子及貼二丁掛、第3 項、第7 項；第6 次追加工程第3 項
    、第4 項柵欄、6F防盜門、腳座部分（除6F洗衣機機座、6F
    佛堂內外柵欄、1F防火巷防盜門、6F佛堂雙開不鏽鋼門、6F
    走廊不鏽鋼門、RF機房不鏽鋼門、電梯機房不鏽鋼門百葉部
    分）、屋頂大理石工作台、浴室沖洗設備（自動水龍頭）部
    分，均係因於原告多加公司施工過程中造成之破壞，應由原
    告多加公司負責修復，不應由被告丁○○負擔云云。
  按當事人主張有利於己之事實者，就其事實有舉證之責任，
    民事訴訟法第277 條定有明文。被告丁○○雖抗辯上開工程
    項目均係原告多加公司施工過程中所致之損壞云云，然被告
    丁○○就此有利之事實，自應負舉證之責。原告多加公司既
    已否認在系爭房屋承攬施作時，致系爭房屋裝潢及設備毀損
    之事實，則在被告丁○○未能舉證之情形下，自難信為真實
    。故難認被告丁○○此部份之抗辯為有理由，是此，原告多
    加公司請求此部分之工程款，為有理由，應予准許。
  (10)被告丁○○抗辯原告多加公司有重複報價云云，是否有理？
  至被告丁○○另抗辯就第1 次追加工程部分關於原有浴室重
    新打底貼磁磚部分請款122,980 元，與第5 次追加工程款部
    分重複；第4 次追加工程關於水電工程部分請求360,110 元
    ；第6 次追加工程中關於1F防火巷防盜門、6F佛堂內外柵欄
    、6F佛堂雙開不鏽鋼門、龍虎窗蝕花補板焊接部分與主工程
    第12-16 項或17-18 項重複云云。
  惟觀之第5 次追加工程款報價單係指1 至5 樓樓地板地磚施
    作工程，與第1 次追加工程部分關於原有浴室重新打底貼磁
    磚工作項目，應非相同之施工項目，且被告丁○○就上述工
    程有重複之情並未證明。又第4 次追加工程關於水電部分係
    指增加管線插座工資及修改費用，與主工程記載水電工程並
    無證據顯示為同一工程。另主工程第12-18 工作項目均係記
    載窗扇之設備，與上述第6 次追加工程記載1F防火巷防盜門
    、6F佛堂內外柵欄、6F佛堂雙開不鏽鋼門、龍虎窗蝕花補板
    焊接工作項目應不相同，且經送鑑定，系爭房屋現況並無發
    現有被告丁○○抗辯上開工程項目有重複施作或未施作之情
    。是此，被告丁○○抗辯上開追加工程有重複報價云云，與
    實情有違，要難採信。
(11)被告丁○○抗辯已給付完畢之工作項目，是否有理？
  被告丁○○另抗辯第2 次追加工程項目之2 、3 樓和室、3
    樓歐式廚具及RO逆滲透機部分應包括在已經給付80萬元內；
    第3 次追加工程之數字型門牌號碼價格太貴，且伊已付3,60
    0 元；門柱型SPA 尺寸，伊已付15,000元；第4 次追加工程
    部分之1F門面招牌部分，除價格太貴，品質不好，已毀損外
    ，伊已支付25,000元云云。
  被告丁○○是否有支付上述各筆工程款予原告多加公司一事
    ，被告丁○○並未證明，是此部分事實，尚有疑義。是此，
    尚無證據證明被告丁○○除支付80萬元追加工程款外，尚有
    支付數字型門牌、1F門面招牌及門柱型SPA 等追加工程款項
    予原告多加公司，是其上開辯解，亦不足採。
(12)至原告多加公司請求第2 次追加工程2 樓展示櫃臺453,700
    元是否有理？
  原告多加公司主張有施作2 樓展示櫃之事，除提出第2 次追
    加工程報價單，經本院詢問伊主張此部分之工程款與原告方
    文銀即陸鑫玻璃工程行在系爭房屋施作的工程部分是否不同
    ，原告多加公司稱：伊主張施作的部分就是95年12月6 日民
    事辯論狀內編號37號相片等語（見本院卷E 第221-222 頁）
    。觀之原告多加公司提出之上述編號37號照片（見本院卷C
    第192 頁），僅可看出現場有玻璃櫃，尚難以此認定照片所
    示之玻璃櫃係由原告多加公司所施作。再者，觀之原告方文
    銀即陸鑫玻璃工程行提出由伊負責施作系爭房屋之2 樓玻璃
    櫃現場照片（見本院卷C 第13-19 頁），與原告多加公司上
    述照片所示之展示櫃相同，且原告多加公司對原告方文銀即
    陸鑫玻璃工程行有承攬系爭房屋玻璃展示櫃工程一事，並不
    否認，是此，上述編號37號所示之展示櫃臺是否即為原告多
    加公司所施作，即有疑義。
  再者，依阮興章（原告多加公司副總經理）及己○○（原告
    多加公司法定代理人）於本院審理時均陳述：系爭房屋內之
    展示櫃臺部分係由原告方文銀即陸鑫玻璃工程行負責施作，
    並非由原告多加公司施作等語。阮興章陳稱：「80萬元部分
    是針對2 、3 樓和室及一些追加款、展示櫃部分因為被告（
    指被告丁○○）一直改圖樣所以就由被告與原告方文銀直接
    洽談。後來展示櫃的完成、價金，我們也不知道。原告方文
    銀與被告直接洽談那是在80萬元給付之前」、「當初被告（
    被告丁○○）帶著原告（指原告多加公司）總經理去找展示
    櫃廠商，但是沒有中意者，所以被告要求我們去做，但是我
    們說我們不會作，所以我們才找方文銀配偶丙○○去做，所
    以第2 次追加工程款項目中的展示櫃是代為請求，且展示櫃
    的報價都已經超過100 多萬元，不可能包含在80萬元工程款
    之內」等語；己○○陳述：「‧‧‧原則上我們是不做裝潢
    ，除了是很簡單非要做的裝潢我們才會施作，因為展示櫃我
    不會作，所以我才向總經理我們不能承接展示櫃的工程」等
    語（見本院卷E 第63頁）。是依阮興章及己○○上述說詞，
    2 樓展示櫃臺係原告方文銀即陸鑫玻璃工程行所施作，並非
    由原告多加公司所作，且上述工程保價單所載之2 樓展示櫃
    臺部分係代原告方文銀即陸鑫玻璃工程行向被告丁○○請求
    。是此，既然無證據證明原告多加公司確有施作2 樓展示櫃
    臺，且原告多加公司之負責人及員工均供陳原告多加公司並
    未在系爭房屋施作展示櫃，且原告方文銀即陸鑫玻璃工程行
    在系爭房屋內施作玻璃櫃之部分，業經原告方文銀即陸鑫玻
    璃工程行向被告丁○○提起本件給付工程款訴訟，則原告加
    公司就施作2 樓展示櫃部分再向被告丁○○請求453,700 元
    ，自無理由，應予駁回。
(13)被告丁○○另抗辯第2 次追加工程之工程項目：4 樓及5 樓
    旁追加廁所部分屬主工程範圍云云。然觀之主工程報價單上
    確實未有4 至5 樓之廁所施作部分，是被告丁○○上開辯解
    ，亦與實情有悖。是此，原告多加公司請求此部分之工程款
    共100,000元，為有理由，應予准許。
(14)就第4 次追加工程關於騎樓柱面牆6F陽台面台度原洗石子改
    成貼石板部分:被告丁○○抗辯伊已支付10,000元，且伊未
    同意變更洗石子為石板云云。然被告丁○○未證明伊有支付
    10,000元一事，然原告多加公司主張就此項工程部分被告丁○○有預先支付定金5,000 元，倘被告丁○○未同意變更材
    質，為何伊要支付此項之工程款與原告多加公司？是被告丁○○上開抗辯，洵無理由。是此，原告多加公司請求此部分
    之工程款共92,002元，為有理由，應予准許
(15)就第4 次追加工程關於將電梯內由貼塑膠地板改花崗石部分
    :被告丁○○抗辯此項與主工程原本即約定電梯內貼花崗石
    云云。然觀之主契約工程報價單雙方未有就電梯內張貼之材
    質加以約定，當初僅約定1 樓電梯面貼花崗石，並非約定電
    梯內貼花崗石。是此，原告多加公司請求此部分工程款共
    10,727元 ，是屬有理，應予准許。
(16)就照明材料部分：原告多加公司在第4 次及第6 次追加工程
    中分別請求照明材料工程款145,480 元及129,116 元，且原
    告多加公司主張：第4 次及第6 次追加工程關於照明材料部
    分均有施作，且經被告丁○○清點完畢，然因緊急照明燈有
    期限之限制，是有些部分已遭被告丁○○丟棄或更換等語，
    被告丁○○抗辯上述2 項工程款有重複請款之情。惟查：系
    爭房屋照明設備之現況為60*120燈座94個（含太陽燈管）、
    緊急照明燈42個、10W 燈6 個、柱壁燈6 個、吸頂圓燈4 個
    、40W 高功率燈1 個、壁燈1 個及圓燈3 個，然第4 次追加
    工程關於照明材料部分未有明細，是原告多加公司是否有施
    作，及究施作何項目，均有疑義，且原告多加公司亦未提出
    確有施作第4 次追加工程照明材料之證明，是原告多加公司
    此部分請求，應不准許；至第6 次追加工程中關於照明材料
    部分，依原告多加公司提出之照明材料明細，有施作60*120
    燈座5 個、60*120燈座74個（含太陽燈管）、緊急照明燈42
    個、1 0W燈2 個、40W 高功率燈2 個、20W 燈1 個、圓形防
    潮燈1 個、樓梯貝殼燈5 個，既然依現況無法證明原告多加
    公司有施有施作60*120燈座、20W 燈、圓形防潮燈及樓梯貝
    殼燈，則本院僅得依參酌系爭房屋照明材料現況及上述明細
    表，認定就照明材料部分屬原告多加公司施工之部分應為60
    *120燈座74個（含太陽燈管）、緊急照明燈42個、10W 燈2
    個及40W 高功率燈2 個，是此部分原告多加公司得請求之工
    程款為105,391 元（78,884+24,750+312+1,625 ＝105,391
    元），逾此部分，自無理由，應予駁回。
  3.被告丁○○已給付280 萬元工程款予原告多加公司一事，為
    兩造所不爭執，且被告丁○○有簽發250 萬元支票支付本件
    工程款，此部分票款原告多加公司另外提出給付票款訴訟請
    求，而不在本案請求一事，亦為兩造所不爭，是本案中原告
    多加公司得請求之工程款應為1,810,612 元（主工程3,980,
    0 00元+ 第1 追加工程部分490,562 元+ 第2 追加工程部分
    674,750 元+ 第3 追加工程部分178,465 元+ 第4 追加工程
    部分1,010,322 元+ 第5 追加工程部分416,553 元+第6追加
    工程部分444,660 元- 追減部分84,700元-280萬元-250萬元
    ＝1,810,612 元）
  4.原告多加公司是否有未依債之本旨完工情事？若有，被告丁○○可否主張抵銷？金額為多少？
  (1)按民法第227 條規定：「因可歸責於債務人之事由，致為不
    完全給付者，債權人得依關於給付遲延或給付不能之規定行
    使其權利。因不完全給付而生前項以外之損害者，債權人並
    得請求賠償」。次按債務人應依債之本旨為給付，僅在特別
    情事下始得免責，乃債法之大原則；茍債務人之給付與債之
    內容不符，而主張免責者，自應就其歸責事由不存在負舉證
    責任。次按承攬人完成之工作，應使其具備約定之品質，及
    無減少或滅失其價值，或不適於通常或約定使用之瑕疵，民
    法第492 條定有明文；此項承攬人之瑕疵擔保責任係無過失
    責任，固不以承攬人具有過失為必要；惟若交付之工作物，
    有可歸責於承攬人之事由致生之瑕疵，則亦發生不完全給付
    之債務不履行問題。倘承攬人應負不完全給付之債務不履行
    責任者，定作人自得依關於給付遲延或給付不能之規定，請
    求補正或賠償損害（見民法第227條規定）。
  (2)被告丁○○抗辯系爭工程屬不完全給付，應抵銷瑕疵修復費
    用399,210 元及電梯主機板重新裝置費用13萬元等語。然查
    ：
  經本院將系爭房屋送高雄市建築師公會鑑定是否有瑕疵？修
    復費用需多少？據該會函覆稱：「系爭建物主要瑕疵有外牆
    及屋頂滲水、牆壁龜裂、因滲水污損電錶箱等」、「修復瑕
    疵之費用共計新台幣參拾玖萬玖仟貳佰壹拾（399,210） 元
    」，此有上述鑑定報告可參。雖原告多加公司主張無系爭房
    屋並無瑕疵，然經本院至現場勘驗，系爭房屋確有天花板、
    、滲水之痕跡之情，此有本院95年5 月29日勘驗筆錄可參（
    見本院卷B 第285-293 頁），可認系爭房屋確有滲水之情。
    參以高雄市建築師公會既然是依據系爭房屋現況、工程施作
    項目、房屋現有瑕疵部分進行比對、拍照與勘查，經專業判
    斷後，而認系爭房屋確有上述瑕疵，且修復瑕疵費用需399,
    210 元，又原告多加公司並未提出上述鑑定報告有何不可採
    之處，是原告多加公司主張系爭房屋並無瑕疵云云，實屬無
    據。
  至被告丁○○抗辯系爭工程所裝設之電梯與原先雙方約定之
    日本三菱公司廠牌電梯不同，若要重新裝置主機板用費用需
    13萬元（其中控制盤箱體約7 萬元，IC面板約6 萬元），此
    部分應予抵銷。然系爭房屋內現裝設之電梯為日中電梯一事
    ，被告丁○○與原告多加公司所不爭執，雖被告丁○○雙方
    當初有約定裝置日本三菱廠牌電梯等語，然此部分為原告多
    加公司所否認，然依主工程工程保價單其上僅記載工程項目
    8 人座電梯（1 至6 樓）1 式單價68萬元，並未記載裝設之
    電梯廠牌需為日本三菱公司，且被告丁○○亦未提出其他證
    據證明雙方當初有約定電梯廠牌之情，是此，被告丁○○抗
    辯此部分為不完全給付，應予抵銷云云，顯無理由，要難採
    信。
  綜此，被告丁○○以原告多加公司承攬系爭房屋有缺失、瑕
    疵為由，而抗辯得依民法第227 條規定，請求原告負損害賠
    償責任，共399,210 元，以此債權與原告多加公司前述工程
    款債權抵銷，尚有理由，逾此部分，自無理由。
  5.按稱承攬者，謂當事人約定，一方為他方完成一定之工作，
    他方俟工作完成，給付報酬之契約；報酬應於工作交付時給
    付之，無須交付者，應於工作完成時給付之，民法第490 條
    第1 項、第505 條第1 項分別定有明文。查：上述主工程及
    追加工程部分原告多加公司已完工，且被告丁○○迄今仍在
    居住使用，且未對主動對原告多加公司主張系爭房屋有瑕疵
    之舉，可認系爭房屋修繕工程雙方已完成驗收，揆諸前揭規
    定，被告丁○○自應依約給付工程款，而原告多加公司本於
    承攬契約之法律關係，請求被告丁○○給付尚未給付之工程
    款1,411,402 （1,810,612-399,210 ＝1,411,402） 元，洵
    屬有據，逾此部分，自無理由，應予駁回。
  6.按給付無確定期限者，債務人於債權人得請求給付時，經其
    催告而未為給付，自受催告時起，負遲延責任。其經債權人
    起訴而送達訴狀，或依督促程序送達支付命令，或為其他相
    類之行為者，與催告有同一之效力。遲延之債務，以支付金
    錢為標的者，債權人得請求依法定利率計算之遲延利息；應
    付利息之債務，其利率未經約定，亦無法律可據者，週年利
    率為百分之5 ，民法第229 條第2 項、第233 條第1 項前段
    及第203 條分別定有明文。查：本件被告丁○○對於原告多
    加公司應為之前開給付，雖無確定期限，惟被告丁○○既經
    原告提起民事訴訟而送達支付命令繕本狀，依民法第229 條
    第2 項之規定，自應自支付命令繕本送達之翌日即92年1 月
    18日起，負遲延責任，自屬有理。綜上，原告多加公司本於
    承攬契約之法律關係，請求被告丁○○給付1,411,402 元及
    自92年1 月18日起至清償日止，按週年百分之5 計算之利息
    ，洵屬有據，應予准許，逾此部分，自無理由，應予駁回。
  (四)被告間就系爭房屋及土地所為之買賣行為及移轉所有權之物
    權行為，是否為通謀虛偽意思表示而屬無效？原告多加公司
    訴請撤銷被告間就系爭房屋及土地所為之債權行為及所有權
    移轉行為有無理由？
  1.按確認法律關係之訴，非原告有即受確認判決之法律上利益
    者，不得提起之，民事訴訟法第247 條定有明文。又所謂即
    受確認判決之法律上利益，係指因法律關係之存否不明確，
    致原告在私法上之地位有受侵害之危險，而此項危險得以對
    於被告之確認判決除去者而言，最高法院著有42年台上字第
    1031號判例可資參照。查原告多加公司主張被告丁○○為逃
    避債務，竟與被告乙○○通謀而為虛偽表示，虛偽買賣系爭
    房屋及土地而移轉所有權登記，惟為被告所否認，故系爭房
    地之買賣關係之存否並不明確，業已影響原告多加公司受償
    之權利，足使其私法上地位有受侵害之危險，而此危險得以
    確認判決加以除去，故原告多加公司自有受確認判決之法律
    上利益，合先敘明。
  2.被告間就系爭不動產所訂立之買賣契約及所有權移轉登記行
    為，是否為通謀虛偽意思表示？
  (1)原告多加公司主張被告間之買賣契約及所有權移轉登記行為
    乃通謀虛偽意思表示，為被告所否認，並抗辯：因被告丁○○無力繳房屋貸款，始將系爭房屋以1,900 萬元出售予被告
    乙○○云云，並提出不動產買賣契約書、支票及出貨憑單及
    營利事業登記證為證（見本院卷E 第163 頁、190-194 頁）
    。惟被告丁○○提出之支票及出貨憑單，均係伊與被告乙○○配偶黃連弟間之債權債務關係，尚無法證明被告丁○○與
    被告乙○○有何債權債務關係。是此，要難以上開支票及出
    貨憑單遽認被告乙○○確實有向被告丁○○購買系爭房屋及
    土地之情。
  (2)再者，被告丁○○另抗辯：因土地銀行前金分行不同意伊申
    請變更債務人之事，伊始未變更抵押權設定義務人為被告乙○○，惟系爭房屋及土地之貸款確係由被告乙○○負責繳納
    云云。惟被告對於系爭房屋及土地之貸款，於91年5 月10日
    （即被告簽訂不動產買賣契約書）後，確係由被告乙○○負
    責繳納乙節，迄今未提出任何證明以實其說。是此，被告簽
    訂之不動產買賣契約書是否為真，已有可疑。參以，被告乙○○90至94年度所得分別為99,000元、109,508 元、99,000
     元 、209,196 元、198,000 元等情，有稅務電子閘門財產
    所得調件明細表足參（本院卷E 第207-211 頁），是被告乙○○是否有資力負擔高達1,900 萬元房屋貸款，令人疑竇。
    參以，依上述不動產買賣契約書第2 條記載：「買賣總價款
    議定為新臺幣壹仟玖佰萬元」、「賣方（指被告丁○○）原
    有貸款由買方（指被告乙○○）承受及負責繳息及還清貸款
    」等語。是此，依上開契約書之記載，被告當初係約定被告
    乙○○取得系爭房屋及土地之條件，係由被告乙○○承受被
    告丁○○向土地銀行貸款之1,900 萬元債務，亦即被告丁○○積欠土地銀行之1 ,900 萬 元之貸款債務應由被告乙○○
    承受，然被告並不否認上開貸款之債務人，於簽訂買賣契約
    及移轉登記後，並未變更為被告乙○○，衡情，既然當初被
    告就系爭土地及房屋之價金付款方式即約定係由被告乙○○
    負擔原有之貸款，被告丁○○豈會在未確定貸款債務人是否
    可變更為被告乙○○之情下，恣意將系爭房屋及土地移轉予
    被告乙○○？職是，被告間應無由被告乙○○負責承擔系爭
    土地及房屋貸款之事，應堪認定。
  (3)由上足證被告彼此間既無債權債務關係，亦無由被告乙○○
    繳納貸款之事實，其等並無支付系爭房屋及土地買賣價金之
    真意，被告丁○○顯係為規避其積欠原告多加公司工程款之
    責任，與被告乙○○通謀而虛偽將自己所有系爭房屋及土地
    出賣予被告乙○○甚明。準此，原告多加公司主張被告間就
    系爭土地及房屋所為買賣之意思表示乃係通謀虛偽所為，即
    屬有據。
  3.按債務人欲免其財產被強制執行，與第三人通謀而為虛偽意
    思表示，將其所有不動產為第三人設定抵押權者，債權人可
    依侵權行為之法則，請求第三人塗銷登記，亦可行使代位權
    ，請求塗銷登記，二者之訴訟標的並不相同，最高法院著有
    73年台抗字第472 號判例可稽。惟必須債務人與第三人通謀
    虛偽設定抵押權之結果，使債務人之財產總值減少，致債權
    人之債權有不能受清償或難以清償之虞而受有損害，始得謂
    債權人之債權受到侵害，而該當於侵權行為之要件。本件被
    告丁○○之財產除系爭土地及房屋外，已無其他財產足以清
    償其對原告多加公司所欠之工程款，有稅務電子閘門財產所
    得調件明細表足參（本院卷E 第38、39頁）。故被告間通謀
    虛偽意思表示而移轉系爭房屋及土地所有權，即足使被告丁○○之總財產減少，致原告多加公司有不能受清償之虞，原
    告多加公司之權利自屬受到侵害。又被告丁○○怠於為塗銷
    登記，原告多加公司為保全債權，自得以自己名義行使其權
    利。是以，原告多加公司依侵權行為法律關係及民法第242
    條之代位權行使，請求被告乙○○塗銷系爭房屋及土地所有
    權登記，自堪採取。
  4.綜上所述，本件被告就系爭土地及房屋所為之買賣行為，係
    通謀虛偽意思表示所為，應屬無效，從而，原告多加公司訴
    請確認被告間就系爭土地及房屋所為之買賣關係不存在，並
    依代位權行使之規定，以自己名義代位請求被告乙○○塗銷
    系爭土地及房屋之所有權移轉登記，為有理由，應予准許。
    至原告多加公司就系爭房地之買賣關係所為備位聲明，即原
    告多加公司得否請求撤銷被告間就系爭不動產之買賣行為部
    分，因其先位之訴已獲勝訴判決，自無庸就其備位之訴加以
    審究，附此敘明。
  (五)原告多加公司就系爭房屋，得否請求被告就承攬報酬部分登
    記法定抵押權？
  1.按承攬之工作，為建築物或其他土地上之工作物或為此等工
    作物之重大修繕者，承攬人就承攬關係所生之債權，對於其
    工作所附之定作人之不動產，有抵押權，民法513 條定有明
    文。觀之原告多加公司承攬系爭房屋之工程項目包括電梯工
    程、5 樓增建、地板及天花板工程，顯係承攬建築物所生之
    債權，且原告多加公司上述施作之工作項目係附於系爭房屋
    上，且電梯工程對系爭房屋而言係新造且重要之部分，是被
    告丁○○抗辯本件承攬工程非屬於重大修繕云云，要難採信
    。
  2.原告多加公司請求設定法定抵押權，是否有據？
  (1)按承攬之工作為建築物或其他土地上之工作物，或為此等工
    作物之重大修繕者，承攬人得就承攬關係報酬額，對於其工
    作所附之定作人之不動產，請求定作人為抵押權之登記，民
    法第513 條第1 項定有明文。查，原告多加公司係為修繕修
    系爭房屋而承攬上述工程範圍，即屬於對系爭房屋為重大修
    繕，業如前述，核與民法第513 條第1 項規定相符，是原告
    多加公司請求被告就本件伊得向定作人即被告丁○○請求之
    工程款1,411,402 元部分辦理系爭房屋之法定抵押權設定登
    記，要屬有據，應予准許，逾此部分之請求，為無理由，應
    予駁回。
  (2)從而，原告多加公司本於兩造間承攬契約之法律關係，依民
    法第513 條第1 項規定，請求被告丁○○應將系爭房屋權利
    範圍全部，設定債權額為1,411,402 元法定抵押權登記予其
    ，自有理由，應予准許。至原告多加公司逾此部分之請求，
    為無理由，應予駁回。至被告乙○○既非系爭房屋之定作人
    ，則原告多加公司請求被告乙○○辦理系爭房屋之法定抵押
    權設定登記，自屬無據，不應准許。
六、綜上所述，原告方文銀即陸鑫玻璃工程行被告丁○○應給付
    681,491元，自92年1 月18 日起至清償日止，按年息5 ％計
    算之利息，為有理由。原告多加公司請求被告丁○○應給付
    1,411,402 元，自92年1 月18日起至清償日止，按年息5 ％
    計算之利息；另原告多加公司請求確認被告丁○○與乙○○
    就系爭房屋及土地買賣於91年5 月14日所為之買賣關係不存
    在。被告乙○○就上開之土地及房屋，由高雄市政府地政處
    三民地政事務所於91年5 月17日以三地字第5649號收件，所
    為以買賣為原因之所有權移轉登記應予塗銷；原告多加公司
    請求被告就系爭房屋辦理債權額為1,411,402 元之法定抵押
    權登記，均有理由，逾此部分，為無理由。
七、又兩造就金錢給付部分分別陳明願供擔保，聲請宣告假執行
    及免為假執行，經核原告勝訴部分與法律規定相符，爰分別
    酌定相當之擔保金額宣告之。至於原告多加公司敗訴部分，
    其訴既經駁回，則假執行之聲請即失所附，應併予駁回。
八、本件事證已臻明確，兩造所舉其餘判決、函示，與本件情形
    均屬不同，且本院依據法律獨立審判，自不受其拘束，爰不
    予一一論述，併此敘明。
九、結論：原告方文銀即陸鑫玻璃工程之訴為有理由；原告多加
    公司之訴為一部有理由，一部無理由，爰依民事訴訟法第78
    條、第79條、第85條第1 項但書、第390 條第2 項、第392
    條第2 項，判決如主文。
中    華    民    國    97    年    6     月    30    日
                  民事第四庭   法  官  張茹棻
正本係照原本作成。
如不服本判決，應於送達後20日內，向本院提出上訴狀並表明上
訴理由，如於本判決宣示後送達前提起上訴者，應於判決送達後
10日內補提上訴理由書（須附繕本）。
中    華    民    國    97    年    6     月    30    日
                               書記官  黃美秀


司法院資訊處製作；財團法人民間司法改革基金會備份。
